最高法院刑事判決　　　　　　九十四年度台上字第二六七二號
　　上　訴　人　台灣高等法院檢察署檢察官
　　被　　　告　甲○○
　　　　　　　　　　　　路13.
　　　　　　　　　　　　號
上列上訴人因被告強盜案件，不服台灣高等法院中華民國九十一
年七月三十日第二審判決（九十一年度上訴字第一五八九號，起
訴案號：台灣板橋地方法院檢察署九十一年度偵字第一九四七號
），提起上訴，本院判決如下：
    主  文
原判決撤銷，發回台灣高等法院。
    理  由
本件原判決認定：被告甲○○於民國九十一年一月八日晚間八時
許，在台北縣三峽鎮○○路○段五０四號住處飲用高梁酒一瓶（
六百西西裝）後，已達精神耗弱程度，竟基於意圖為自己不法所
有之犯意，自家中攜帶可供兇器使用之西瓜刀一把，於同日晚間
十一時二十分許，至同鎮○○街二十六號活泉便利商店內，見僅
陳志成於深夜單身看顧商店，即持上開西瓜刀作勢砍殺，喝令陳
志成將收銀機內之現金全數交出，至使陳志成不能抗拒，任由其
強行取走收銀機內之新台幣（下同）一千六百元，得手後逃逸。
嗣經警查獲並扣得上開西瓜刀一把等情。因而撤銷第一審之科刑
判決，改判論上訴人以意圖為自己不法之所有，攜帶兇器，以脅
迫至使不能抗拒，而取他人之物罪，處有期徒刑參年捌月；並諭
知扣案之西瓜刀壹把沒收，固非無見。
惟按：刑法上所謂精神耗弱，係指行為時之精神，對於外界事務
之判斷能力，較普通人之平均程度，顯然減退者而言。又精神是
否耗弱，乃屬醫學上精神病科之專門學問，非有專門精神病醫學
研究之人予以診察鑑定，不足以資判斷。原判決引用卷附酒精測
試單及證人即警員黃建國、被害人陳志成之證言，說明：「警員
於九十一年一月九日零時三十五分對被告施行酒精濃度測試，其
飲酒後吐氣含酒精濃度達每公升零點七六毫克（ＭＧ／Ｌ）等情
，足徵被告為本件犯行時，其雖仍有辨別是非判斷事理之能力，
惟其當時之是非判斷事理之能力與普通人之平均程度相較，應有
顯然減退，而已達精神耗弱之程度。蓋一般人犯罪時，其精神狀
態若未有顯然減退之情形，其犯案後要離開時，走路應不致於走
的搖搖晃晃，且被警逮捕後在警察局製作筆錄時，亦應不致於先
因泥醉而無法製作筆錄，嗣則有吵鬧或醉言醉語而問答些無關之
事等情狀」等由，為其認定被告於行為時，已達精神耗弱狀態之
憑據。然依卷內資料，被害人陳志成於警詢及第一審審理時，均
證稱：被告當時講話很正常，命伊拿錢出來，並持刀作勢欲砍，
伊因害怕無法抗拒，即將收銀機打開，被告可明顯看見收銀機內
之金錢，還說「只有這一點錢」、「怎麼這麼少錢」，伊告訴被
告只有這些，被告拿了錢（一千六百元）就行逃走等語（見偵查
卷第六至七頁，第一審卷第四十四頁），此項證言並為原判決所
援用（見原判決第五至六頁，理由一之(三)）。倘若不虛，則被告
於強盜時之言語既屬正常，且對於劫得之一千六百元亦知嫌少，
並於強盜得手後即行逃逸，其犯罪當時是否為精神耗弱之人，即
非全無疑義，而有詳察慎斷之必要。原審未經專門精神病醫學研
究之人予以診察鑑定，遽認被告於行為時，已達精神耗弱之狀態
，而依刑法第十九條第二項之規定減輕其刑，難謂適法。檢察官
上訴意旨執以指摘，非無理由，應認原判決有撤銷發回之原因。
據上論結，應依刑事訴訟法第三百九十七條、第四百零一條，判
決如主文。
中　　華　　民　　國　九十四　年　　五　　月　二十　　日
                      最高法院刑事第七庭
                          審判長法官  林　增　福
                                法官  邵　燕　玲
                                法官  張　清　埤
                                法官  陳　世　雄
                                法官  陳　朱　貴
      本件正本證明與原本無異
                                      書  記  官
中　　華　　民　　國　九十四　年　　五　　月　二十四　日
                                                    Ｒ
